【裁判字號】    92,上易,2629
【裁判日期】    921209
【裁判案由】    詐欺等
【裁判全文】
臺灣高等法院刑事判決                          九十二年度上易字第二六二九號
    上  訴  人
    即  自訴人    甲○○
    被      告    乙○○  原.
右上訴人因被告詐欺等案件，不服臺灣桃園地方法院九十一年度自字第一七六號，中
華民國九十二年七月二十九日第一審判決，提起上訴，本院判決如左：
    主  文
上訴駁回。
    理  由
一、自訴意旨略以：被告楊美蒂意圖為自己不法之所有，於民國八十五年九月間，在
    台中縣清水鎮鎮○街十一號，向自訴人甲○○佯稱其所經營之翬騰工業有限公司
    （下稱翬騰公司）生產汽車活塞零件，銷售良好有賺錢，急需現金周轉，現已將
    門牌號碼台中縣沙鹿鎮○○路一八Ｏ巷三四號房、地向銀行申請貸款，約一星期
    貸款下來後，即可還款，並願將前揭房、地設定第二抵押權予自訴人，致自訴人
    不疑有詐，而交付現金新台幣（下同）三百萬元。嗣被告以辦理銀行貸款為由，
    將上揭房、地所有權狀自自訴人處騙回去，致自訴人無法辦理第二抵押權設定登
    記，迄八十六年除夕日時，被告潛逃無蹤，自訴人始悉受騙，因認被告涉有刑法
    第三百三十九條第一項詐欺罪嫌云云。
二、按犯罪事實應依證據認定之，無證據不得推定其犯罪事實。又不能證明被告犯罪
    者，應諭知無罪之判決，刑事訴訟法第一百五十四條、第三百零一條第一項分別
    定有明文。而事實之認定，應憑證據，如未能發現相當證據，或證據不足以證明
    ，自不能以推測或擬制之方法，為裁判基礎（最高法院四十年台上字第八六號判
    例參照）。又刑法第三百三十九條第一項詐欺罪之成立，以意圖為自己或第三人
    不法之所有，以詐術使人將本人或第三人之物交付為要件，若行為人所用方法，
    不能認為詐術，亦不致使人陷於錯誤，則不得遽以該罪相繩（最高法院四十六年
    台上字第二六Ｏ號判例）。又債務人於債之關係成立後，如有債務不履行之情形
    ，苟無足以證明其債之關係發生時自始故意藉此從事財產犯罪之積極證據，仍不
    得僅以債信違反之客觀事實，推定債務人自始有詐欺取財之犯意。
三、自訴人指稱被告以翬騰公司需現金周轉為由，向自訴人詐騙借款三百萬元之事實
    ，固據其提出借據、支票號碼ＵＥ0000000號、發票人翬騰公司、楊美蒂
    、付款人台灣省合作金庫沙鹿支庫、票載發票日八十八年十二月三十一日、金額
    三百萬元之支票影本、取回所有權狀證明書各一紙為證。訊據被告堅決否認有自
    訴人所指之詐欺犯行，辯稱：伊借款時，翬騰公司經營正常，當時有向自訴人表
    示要還地下錢莊錢及公司周轉需要現金，但後來地下錢莊逼的太緊，伊沒有辦法
    就逃跑了，所以來不及辦理增加貸款額度，伊沒有向自訴人說一星期房貸撥下來
    即可還款，伊是說會一直付利息直到還錢為止等語。經查：
  (一)翬騰公司於台灣省合作金庫沙鹿支庫之帳戶，自八十五年一月起迄八十六年二月
    十二日止支票往來正常，迨八十六年二月十八日起開始退票，而於同年三月七日
    起列為拒絕往來戶，有台灣省合作金庫沙鹿分行九十二年二月二十一日合金沙存
    字第Ｚ○○○○○○○○○號函及檢附之支票往來明細在卷可稽（見原審卷第三
    六至四八頁），準此，足徵被告借款時公司營運應屬正常。
  (二)自訴人在原審自承借出系爭款項時，沒有約定借款期限（詳見原審卷第二五頁）
    。參諸被告書立之借據一紙，其內記載「‧‧‧有本金時，多少添點償還。尚無
    本時，每月五日還息三萬五千元‧‧‧‧」等字（見原審卷第六頁）；暨自訴人
    接受被告所簽發到期日八十八年十二月三十一日之支票一紙（見原審卷第六頁）
    等情，堪信被告所辯其沒有向自訴人說一星期房貸撥下來即可還款，其是說會一
    直付利息直到還錢為止等語為真。蓋自訴人自承支票是借錢後隔數天收的，衡之
    常情，三百萬元並非小數目，自訴人與被告亦無任何親戚、朋友間之信任關係，
    倘被告於借款時曾告知一星期房貸撥下來即可還款，何以自訴人會接受被告簽發
    之遠期支票一紙？準此足徵自訴人此部分之指訴與客觀之證據不相符。是自難僅
    憑自訴人片面指訴，尚乏其他旁證足憑，逕認被告有於借款時曾施用詐術佯稱一
    星期即可還款，致自訴人陷於錯誤而借款之情事。
  (三)自訴人於原審陳稱：被告說她有向地下錢莊借錢，公司賺的錢全都被地下錢莊拿
    走‧‧‧。問：三百萬元不是小數目，為何不去查證房子貸款的情形？答：因為
    之前的三百萬元是我堂妹（指陳美華）借的，我去拿回這三百萬元，當時被告也
    在，被告就跟我說她的公司有賺錢，賺的錢都被地下錢莊拿走，‧‧‧我同情她
    ，就借給他三百萬元等語（詳見原審卷第一０四頁、一０五頁）。再證人陳美華
    於原審審理時，法官問：為何自訴人不知道被告的經濟狀況還會借被告三百萬元
    ？答：那是因為自訴人是我堂哥，他信任我，我就請他幫忙被告。被告曾告訴我
    她先生得肝病。被告每天到我家吃飯，我又幫她帶小孩，她來吃飯的時候，她說
    她很累很辛苦，要幫她先生撐公司，有同業打擊她，跟她搶生意，公司需要資金
    週轉，她有告訴我公司有賺錢。她也有提到地下錢莊的事情，她說她跟地下錢莊
    借的錢利息很高，要看我這邊能不能幫她，剛好我要還三百萬元給自訴人。這些
    情形被告沒有跟自訴人說，是我告訴自訴人的，我希望自訴人可以幫她等語（詳
    見原審卷第一一二頁）。又證人蔡俊雄（即陳美華之夫）於原審審理時，法官問
    ：是否知道自訴人要借款給被告？答：這是陳美華告訴我的，她說自訴人是出於
    好心，因為我們向自訴人有借錢，當天要還錢給自訴人，剛好被告在場，被告就
    告訴我們說她被地下錢莊逼的很緊，自訴人聽到被告很可憐，才同情她借錢給她
    等語（詳見原審卷第一０八頁）。據上，可見被告於借款當時是透過證人陳美華
    ，被告有向證人陳美華提到欠地下錢莊錢的事情，足認被告並無對證人陳美華及
    自訴人以積極或消極手段瞞騙債務狀況。至自訴人於本件借貸之時率爾不探知被
    告履行債務能力，僅完全因為信賴證人陳美華、同情被告而借款，自難認自訴人
    有陷於錯誤而借款之情事。另公司營運雖有賺錢，為週轉之需，仍有可能對外借
    錢，因而被告為本件借錢時，向證人陳美華或自訴人稱其公司有賺錢，但她有向
    地下錢莊借錢之事等語，核被告此所言，並無悖離情理之處。
  (四)被告於八十六年除夕日逃逸後，曾有不詳債權人至翬騰公司搬走很多大台重要的
    機器，自訴人見狀，亦搬走公司之剩餘機械、存貨，並賣了一百萬元等情，業據
    自訴人陳述明確（詳見原審卷第一０七頁）。按機械於買入時價格極為高昂，而
    二手機械欲出售時，折舊率甚高，往往貶值幾近無價，本件自訴人僅搬走公司部
    分機械、存貨，在急欲變現之情形下，尚能將部分機械、存貨賣得一百萬元，顯
    見翬騰公司資產不少。衡情若被告有詐騙之意，何以未將翬騰公司資產變現始逃
    逸？是被告辯稱其向被告借錢時，翬騰公司營運正常，後來地下錢莊逼的太緊，
    其無法應付，只好逃跑等語，尚堪採信。
  (五)綜上所述，可見本件借款，純屬自訴人自冒風險之借貸契約，被告雖事後未履約
    清償借款，殊難僅以單純債務不履行之狀態，推定被告自始具有不法所有之詐欺
    意圖。此外復查無其他積極證據足資證明被告有何詐欺犯意。是被告被訴之犯罪
    事實要屬不能證明。
四、原審以不能證明被告犯罪，諭知被告無罪，核無不合。自訴人上訴指摘原審判決
    不當，請求撤銷改判云云，為無理由，應予駁回。
據上論結，應依刑事訴訟法第三百六十八條，判決如主文。
中      華      民      國    九十二    年     十二     月      九      日
                              臺灣高等法院刑事第二十四庭
                                  審判長法  官  陳  貽  男
                                        法  官  李  世  貴
                                        法  官  陳  憲  裕
右正本證明與原本無異。
不得上訴。
                                        書記官  劉  育  妃
中      華      民      國    九十二    年     十二     月      九      日


司法院資訊處製作；財團法人民間司法改革基金會備份。
